【裁判字號】    98,台上,3118
【裁判日期】    980604
【裁判案由】    傷害致人於死
【裁判全文】
最高法院刑事判決            九十八年度台上字第三一一八號
上  訴  人  甲○○
            乙○○
共      同
選任辯護人  柳聰賢律師
上列上訴人等因傷害致人於死案件，不服台灣高等法院高雄分院
中華民國九十五年十月二十六日第二審更審判決（九十五年度上
更(一)字第二０六號，起訴案號：台灣屏東地方法院檢察署九十年
度偵字第三０九四號、九十一年度偵字第一八八七號），提起上
訴，本院判決如下：
    主  文
原判決撤銷，發回台灣高等法院高雄分院。
    理  由
本件原判決認定上訴人甲○○在屏東縣潮州鎮○○路三四一號經
營「ＯＡ檳榔攤」，於民國九十年五月六日凌晨四時許，獲悉邱
景有於酒後正在敲打破壞「ＯＡ檳榔攤」，遂電話聯絡好友即上
訴人乙○○一起前往處理。甲○○先行抵達，一時氣憤，竟基於
傷害之故意，徒手抓住邱景有手臂，將邱景有推倒，並於邱景有
起身時，徒手用力按住邱景有肩膀，使邱景有跌坐地上。乙○○
趕到，亦基於共同傷害之犯意聯絡，與甲○○合力將邱景有壓坐
在地，致邱景有無力起身。甲○○、乙○○主觀上雖無殺害邱景
有之犯意，然在客觀上可以預見，持續毆打邱景有，可能導致邱
景有受傷死亡之結果，仍基於共同之犯意聯絡，一起對邱景有拳
打腳踢，致邱景有受有(一)前額瘀傷（右前額及正中前額分別有一
道及二道斜向瘀傷，最長約六公分）、(二)頭皮下血腫（兩側顳部
、枕部、前額及右側頂部分別有大小不一之頭皮下血腫）、(三)右
上臂瘀傷（右上臂前側及內側有六處大小不一之瘀傷，最大約十
六公分乘以六．五公分）、(四)右前臂瘀傷（右前臂內側、前側、
外側及手肘有五處大小不一之瘀傷，最大約十公分乘以四公分）
、(五)左上臂瘀傷（左上臂內側有三處瘀傷，最大直徑約三．五公
分）、(六)左前臂瘀傷（左前臂尺側有四道略呈水平走向之瘀傷，
最大約五公分乘以二公分）、(七)左手掌裂傷（左手掌拇指側近腕
部有二道斷裂，分別長二．五公分及一公分，寬均約０．三公分
）、(八)前胸瘀傷（前上胸部有四道瘀傷）、(九)右上脅部瘀傷（右
上脅部有超過十個瘀傷，最大約二．五公分乘以一公分）、(十)右
下脅部淺割傷（右下脅部有三道略呈水平走向之淺割傷，最長四
公分）、(十一)左臀側瘀傷（左臀側面有多處小瘀傷，最大直徑二公
分）、(十二)背部瘀傷（上背部及左側中背部瘀傷，上背部、左側中
背部及下背部之皮下及肌肉內有大面積血腫）等外傷。甲○○於
同日凌晨四時七分許，撥打電話至屏東縣潮州分局中山路派出所
（下稱中山路派出所）報案，警員約三、四分鐘即趕到現場，將
邱景有帶回中山路派出所處理，並於同日上午六時許，以警車搭
載邱景有返家。同日上午邱景有至同鎮○○路三０六號大友商行
，向店東林順榮購買二瓶蔘茸酒回家飲用。邱景有於同日下午約
二時十五分許，在大友商行門口，突然倒地，經林順榮報警送醫
，仍於同日下午五時四十分許，因頭、軀幹、胸、背部及全身多
處皮下及肌肉出血，併極重度脂肪肝病變導致低血溶休克不治死
亡等情。因而撤銷第一審之無罪判決，改判分別論處甲○○、乙
○○共同傷害人之身體，因而致人於死各罪刑，固非無見。
惟查：(一)依刑事訴訟法第二百零六條第一項、第二百零八條第一
項規定，受法院或檢察官囑託為鑑定之醫院、學校或機關提出之
書面鑑定報告，應記載鑑定之經過及其結果。若書面鑑定報告未
為記載，或有欠週全，法院應先命為鑑定之醫院、學校或機關補
正，或於必要時，命實施鑑定之人以言詞報告或說明，不得逕認
書面鑑定報告不符法定要件，不具證據能力。檢察官囑託法務部
調查局對甲○○、乙○○實施測謊鑑定，法務部調查局所提出九
十一年二月二十六日調科字第09123016720 號測謊報告書（見
九十年度偵字第三０九四號卷第一０三頁，下稱測謊報告書），
原審倘認其僅記載鑑定結果，而未包括鑑定之經過及形式上符合
測謊基本程式要件，然究非屬於不能補正之事項，應先通知法務
部調查局為補充說明，或於必要時，通知實施鑑定之人以言詞報
告或說明。乃原審未命補正、報告或說明，即逕以測謊報告書未
記載鑑定之經過及形式上符合測謊基本程式要件為由，遽認測謊
報告書，欠缺法定要件，並無證據能力（見原判決理由壹、二）
，揆之上述說明，難謂適法。(二)九十二年九月一日修正施行刑事
訴訟法第一百五十八條之三規定：「證人、鑑定人依法應具結而
未具結者，其證言或鑑定意見，不得作為證據」，是證人除有依
法不得令其具結之情形外，均應命具結，否則其所為證言不具證
據能力，不得作為判斷之依據。證人即到場處理警員張文川、王
榮得、張進學於九十年十二月二十八日檢察官訊問時，係以證人
身分作證，檢察官未表明張文川、王榮得、張進學有何法定不得
令其等具結之情形，即未依規定踐行人證之調查程序，命其等具
結等情，有卷附訊問筆錄之記載可憑（見九十年度偵字第三０九
四號卷第九二至九四頁），揆諸上揭說明，其等所為證言，難認
有證據能力。乃原判決未說明上述張文川、王榮得、張進學之陳
述，有證據能力所憑理由，即資為認定甲○○、乙○○犯罪事實
之證據（見原判決理由貳、二、(一)），難謂無採證不合證據法則
之違法。(三)刑法上之加重結果犯，係以行為人對於加重結果之發
生，客觀上有預見之可能，能預見而不預見者為要件。刑法第二
百七十七條第二項前段之傷害致人於死罪，係對於犯普通傷害罪
致發生死亡結果所規定之加重結果犯，依同法第十七條規定，以
行為人能預見其死亡結果之發生而不預見為要件，此所謂能預見
，係指客觀情形而言，與行為人本身主觀上有無預見之情形不同
。倘行為人主觀上已有預見，而結果之發生又不違背其本意者，
則屬刑法第十三條第二項所規定不確定故意之範疇，無復論以加
重結果犯之餘地。因此行為人對於死亡結果之發生「客觀上」有
無預見、「主觀上」是否不預見，以及該項結果之發生是否違背
其本意，均攸關認定行為人應負何種罪責，此項構成犯罪之事實
，依刑事訴訟法第三百零八條、第三百十條第一款規定，於犯罪
事實即應明確認定，並應記載所憑之證據及其認定之理由。原判
決事實及理由欄內均僅認定或說明甲○○、乙○○「主觀上」雖
無殺人之犯意，但「客觀上」能夠預見毆打邱景有，可能造成邱
景有死亡之結果等語，而就甲○○、乙○○「主觀上」是否不預
見，以及該死亡結果之發生是否違背甲○○、乙○○之本意各情
，均未加說明，即論以甲○○、乙○○係犯刑法第二百七十七條
第二項前段之傷害致人於死罪（見原判決事實一及理由貳、二、
(五)），不足以正確適用法律，核有判決理由不備之違法。(四)審理
事實之法院，對於卷內被告有利及不利之證據，應一律注意，詳
為調查，綜合全案證據資料，本於經驗法則及論理法則以定其取
捨，並將取捨證據及得心證之理由，於判決內詳為說明。故證據
雖已調查，而尚有其他部分並未調查，仍難遽為被告有利或不利
之認定。又證據之證明力，由法院本於確信自由判斷，但不得違
背經驗法則及論理法則，刑事訴訟法第一百五十五條第一項定有
明文。(1)原判決事實欄認定甲○○、乙○○基於共同之犯意聯絡
，一起對倒地之邱景有拳打腳踢，致發生邱景有死亡之結果；理
由所援引甲○○、乙○○及證人簡裘莉、張文川、王榮得、張進
學於警詢、檢察官訊問時及第一審之供述或證述，充其量僅有甲
○○、乙○○對邱景有為拉扯、推開、推倒、壓住等情，均未及
於甲○○、乙○○有何對邱景有拳打腳踢之情事（見原判決理由
貳、二、(一)）。(2)甲○○、乙○○及證人張進龍於檢察官訊問時
及第一審均供述及證述，於警員到場處理之前，甲○○、乙○○
、張進龍及邱景有均在「ＯＡ檳榔攤」前等情（見九十年度偵字
第三０九四號卷第一一八、一一九頁、相驗卷第二八頁、第一審
卷第二三頁）。又簡裘莉於檢察官訊問時證述：伊於「ＯＡ檳榔
攤」之敲打聲音停止，才從樓上下來，由一樓鐵門間隙，看見他
們都坐著。在警員抵達之前，有「四個人」坐在「ＯＡ檳榔攤」
前等語（見九十年度偵字第三０九四號卷第八七、八八頁）；張
文川、張進學在第一審證稱：伊看見「三名」年輕人站在「ＯＡ
檳榔攤」前，邱景有坐在地上等語（見第一審卷第二五、一三０
、一三五、一三六頁）。倘若無訛，於警方接獲報案抵達「ＯＡ
檳榔攤」之前，除甲○○、乙○○及邱景有外，至少還有張進龍
在場，則張進龍何以及何時到場？尚有無其他人在場？為何有「
四個人」坐著？甲○○、乙○○以外之在場之人有無毆打邱景有
？在場之人有無變動？俱不無疑問。此攸關認定甲○○、乙○○
有無毆打邱景有及有無其他正犯，至屬重要，自應根究明白。(3)
法務部調查局實施鑑定之人胡璟於原審陳稱：如在皮下較淺處出
血，很快可以目視到有瘀傷出血；在皮下較深處出血，可以目視
時間就要延長。邱景有出血位置是在較深處，以邱景有之體質，
應該比較容易出現瘀傷出血情形等語（見原審卷第九０至九二頁
）。原判決認定甲○○、乙○○係於幾分鐘內對邱景有拳打腳踢
，以如此短時間直接拳腳相向對邱景有施暴，是否會僅在較深處
出血，經過數小時之久，仍未有明顯可見之傷勢，致擔任警員之
張文川、王榮得、張進學均未能察覺邱景有瘀傷出血；又邱景有
於凌晨四時許，即由警員自「ＯＡ檳榔攤」帶往中山路派出所，
於同日上午六時許，始由警員護送返家，而在同日下午二時十五
分許，自行外出才傷重倒地，已逾八小時之久，其間邱景有是否
另有酒醉鬧事情事？有無其他外力介入？均不無研求之餘地。(4)
原審未遑詳為調查認定，亦未說明其取捨證據之理由，驟認係甲
○○、乙○○一起對邱景有拳打腳踢，致邱景有全身多處皮下及
肌肉出血，併極重度脂肪肝病變導致低血溶休克不治死亡，不免
速斷，難謂適法。以上或係甲○○、乙○○上訴意旨所指摘，或
為本院得依職權調查之事項，且原判決之上述違法，已影響於事
實之確定，本院無從自為判決，應認原判決仍有撤銷發回更審之
原因。又原判決事實欄有關「許文川警員以警車搭載邱景有回家
」之記載，應係「張文川警員以警車搭載邱景有回家」之誤；認
定邱景有於九十年五月六日上午，至大友商行購買「二瓶」蔘茸
酒飲用等情，理由係援引林順榮於警詢之陳述為據，惟林順榮係
證述邱景有購買「五瓶」蔘茸酒（見原判決理由貳、二、(三)），
事實認定與所採之證據，不相適合，案經發回，併請注意及之。
據上論結，應依刑事訴訟法第三百九十七條、第四百零一條，判
決如主文。
中    華    民    國  九十八  年    六    月    四    日
                      最高法院刑事第十二庭
                          審判長法官  黃  一  鑫
                                法官  張  春  福
                                法官  林  勤  純
                                法官  李  錦  樑
                                法官  陳  國  文
      本件正本證明與原本無異
                                      書  記  官
中    華    民    國  九十八  年    六    月    九    日
                                                      v


司法院資訊處製作；財團法人民間司法改革基金會備份。
